【裁判字號】    95,上易,2101
【裁判日期】    951128
【裁判案由】    妨害兵役
【裁判全文】
臺灣高等法院刑事判決
上  訴  人  臺灣基隆地方法院檢察署檢察官
被      告  甲○○
上列上訴人因被告妨害兵役案件，不服臺灣基隆地方法院95年簡
上字第83號，中華民國95年7月27日第一審判決（檢察官聲請簡
易判決處刑案號：臺灣基隆地方法院檢察署95年偵緝字第231號
），提起上訴，本院判決如下：
    主  文
上訴駁回。
    理  由
一、檢察官聲請簡易判決處刑意旨略以：甲○○係後備軍人，原
    設籍於基隆市○○區○○路30巷16號，於就讀國小後即遷出
    上開處所已久，均無故不依規定申報現住地，致使基隆市後
    備司令部所發指定應於民國（下同）94年8月24日前往宜蘭
    市○○路50號金六結營區報到之教育召集令無法送達，因認
    甲○○涉有妨害兵役治罪條例第10條第3項、第1項第3款之
    規定，應依同條例第6條第1項科刑云云。
二、按犯罪事實應依證據認定之，無證據不得認定犯罪事實；不
    能證明被告犯罪者，應諭知無罪之判決，刑事訴訟法第154
    條第2項及第301條第1項，分別定有明文。次按事實之認定
    ，應憑證據，如未能發現相當證據，或證據不足以證明，自
    不能以推測或擬制之方法，以為裁判基礎（參看最高法院40
    年台上字第86號判例）。
三、復按司法院大法官會議釋字第517號解釋：人民有依法律服
    兵役之義務，為憲法第20條所明定。惟兵役制度及其相關之
    兵員召集、徵集如何實施，憲法並無明文規定，有關人民服
    兵役、應召集之事項及其違背義務之制裁手段，應由立法機
    關衡酌國家安全、社會發展之需要，以法律定之。妨害兵役
    治罪條例第11條第1項第3款（91年6月26日修正為第10條第1
    項第3款）規定後備軍人居住處所遷移，無故不依規定申報
    者，即處以刑事罰，係為確保國防兵員召集之有效實現、維
    護後備軍人召集制度所必要。其僅課予後備軍人申報義務，
    並未限制其居住遷徙之自由，與憲法第10條之規定尚無違背
    。同條例第11條第3項（修正為第10條第3項）規定後備軍人
    犯第1項之罪，致使召集令無法送達者，按召集種類於國防
    安全之重要程度分別依同條例第6條、第7條（修正為第5條
    、第6條）規定之刑度處罰，乃係因後備軍人違反申報義務
    已產生妨害召集之結果，嚴重影響國家安全，其以意圖避免
    召集論罪，仍屬立法機關自由形成之權限，與憲法第23條之
    規定亦無牴觸。至妨害兵役治罪條例第11條第3項（修正為
    第10條第3項）雖規定致使召集令無法送達者，以意圖避免
    召集論，但仍不排除責任要件（即犯罪故意）之適用，乃屬
    當然。觀之大法官會議解釋之意旨，認妨害兵役罪之成立，
    須有犯罪之故意（即意圖）始成立。故91年6月26日修正之
    妨害兵役治罪條例第10條第1項即增列「意圖避免召集處理
    」為犯罪構成要件。修法之所以規定行為人之主觀要件，立
    法者係考量人民遷移住居所之原因不一，並非均係基於逃避
    兵役召集之故，假使因單純遷移住居所未申報，導致召集令
    無法送達而未前往報到，因此觸犯法律，有犯罪前科，將使
    人民輕易入罪，故立法者審酌民情，有意將此部份除罪化，
    而將行為人之主觀要件予以明定，是仍應審酌行為人是否具
    有「意圖避免召集處理」之主觀犯意，後備軍人雖遷移住居
    所，倘僅係因工作之故，而非意圖避免召集處理，則不得遽
    認其行為係屬犯罪（見最高法院92年度臺非字第404號判決
    、本院暨所屬法院93年法律座談會提案刑事類第15號）。而
    妨害兵役治罪條例第11條（新條文改為第10條）於91年6月
    26日修正時，僅修正第1項，第3項之條文則未修正，故第3
    項原條文之「以意圖避免召集論」文字未刪除，然同條第1
    項既修正以「意圖避免召集處理」為要件，則第3項之「以
    意圖避免召集論」之文字，應係因立法之疏漏，未予修正刪
    除。但後備軍人有居住處所遷移，無故不依規定申報，致使
    召集令無法送達者，仍應依新修正之同條第1項之法條規定
    ，認須以有避免召集處理之意圖為要件，始能依同條例第5
    條或第6條科刑。若行為人無避免召集處理之意圖，則不構
    成上開犯罪。
四、被告坦承確自國小即未居住戶籍地不諱，惟堅決否認有避免
    召集之故意，辯稱：伊自國小即已遷離戶籍地，然因為單親
    家庭，母不識字，亦無戶口名簿，故迄未為戶籍遷移，惟伊
    亦有服義務役，且於軍中均留有基隆市○○路之住居資料，
    要無故意逃避召集各等語。
五、查一般人或因工作、就學等諸多原因，未居住於戶籍地，不
    能僅以未居住於戶籍地址之客觀事實，即推認主觀上有避免
    兵役召集之意圖。查被告自國小即遷離基隆市○○區○○路
    30巷16號戶籍地，斯時被告尚未達服兵役之年齡，其後被告
    受義務役之徵集令，並服完兵役，此有軍人離營轉服役後備
    役報到憑證卡可稽（見簡上卷第35頁）。被告供稱，因為管
    區認識我，打電話通知我媽媽，我才知道（收到義務役徵集
    令），去服義務役。被告於戶籍仍設於基隆市○○區○○路
    30巷16號之情況下，因管區警員之通知收到徵集令，服畢義
    務役而為成後備軍人。長達近二年之義務役，仍得以送達徵
    集令，並服完兵役，則被告要無逃避僅數日之教育召集之理
    。況調取被告之兵籍卡，其中詳細住址，係填載基隆市○○
    路168巷3弄33號之現住地，此有兵籍卡一件在卷可稽（見簡
    上第83號卷第36頁），核與被告所辯相符。綜上所述，被告
    雖有居住處所遷移不依規定申報，致使教育召集令無法送達
    之客觀行為，然並無法僅以此一客觀事實遽行推論被告於主
    觀上有避免召集之不法意圖，而被告係自國小六年級開始即
    已遷離原址，實際上即未曾於該處居住，而係居住於基隆市
    ○○路168巷3弄33號5樓，已如前述，被告辯稱其主觀上並
    無避免召集處理之意圖，並非無據；此外，復查無其他積極
    之證據，足認被告於主觀上確有避免召集處理之意圖，揆諸
    前開規定及說明，不能證明被告犯罪，原審諭知被告無罪之
    判決，經核並無不合。
六、檢察官上訴略以：被告坦承其自國小遷離後，迄今未將戶籍
    遷移，故無法送達召集令等語明確，且本案之召集令亦確實
    因此而無法送達予被告，已該當「致使召集令無法送達」之
    要件，依妨害兵役治罪條例第3項之規定，應論以同條例第6
    條第2項前段（按起訴書認被告應依同條第1項處罰），無故
    不參加點閱召集罪，原審未詳譯法條文義而為被告無罪之判
    決，係屬不當云云。惟妨害兵役治罪條例第10條第3項係規
    定後備軍人犯第1項之罪（以下文字省略不再贅述），而同
    條第1項明白規定，以後備軍人意圖避免召集為犯罪構成要
    件，自以有避免召集之意圖始成立犯罪，被告並無避免召集
    之意圖，已如上述，檢察官之上訴並無理由，應予駁回。
據上論斷，應依刑事訴訟法第368條，判決如主文。
本案經檢察官劉斐玲到庭執行職務。
中    華    民    國    95    年    11    月    28    日
                  刑事第十一庭審判長法  官  張連財
                                    法  官  楊照男
                                    法  官  林明俊
以上正本證明與原本無異。
不得上訴。
                                    書記官  蕭進忠
中    華    民    國    95    年    12    月    4     日


司法院資訊處製作；財團法人民間司法改革基金會備份。
